高雄高等行政法院判決
　　　　　　　　　　　　　　　　　　96年度訴更一字第23號
　　　　　　　　　　　　 　　.
原　　　告　日月光半導體製造股份有限公司
代　表　人　甲○○
訴訟代理人　劉豐州
　　　　　　陳韋利
被　　　告　高雄市政府環境保護局
代　表　人　乙○○　局長
訴訟代理人　戊○○
　　　　　　庚○○
　　　　　　己○○
上列當事人間因空氣污染防制法事件，原告不服高雄市政府中華
民國94年6月13日高市府法一字第0940028481號訴願決定，提起
行政訴訟，經本院94年度訴字第645號判決後，原告不服，提起
上訴，經最高行政法院96年度判字第1157號判決廢棄原判決，發
回本院更為審理。本院判決如下：
    主  文
原告之訴駁回。
訴訟費用（含更審前訴訟費用）由原告負擔。
　　事  實
甲、事實概要：
    緣被告稽查人員於民國（下同）93年10月11日21時15分至21
    時18分許，會同原告k9廠屬員於其k9廠區周界下風處（西四
    街）進行周界臭氣採樣，樣品經檢驗結果，周界臭氣檢測值
    達55，超過固定污染源空氣污染物排放標準之周界臭氣濃度
    標準50，被告乃以原告違反空氣污染防制法（下稱空污法）
    第20條第1項規定，依同法第56條第1項規定裁處原告新台幣
    （下同）10萬元罰鍰，並限期於90日內完成改善。原告不服
    ，提起訴願，亦遭駁回，遂提起行政訴訟。前經本院94年度
    訴字第645號判決將原告之訴駁回，原告不服，提起上訴，
    由最高行政法院將原判決廢棄，發回本院更為審理。
乙、兩造聲明：
一、原告聲明：
（一）訴願決定及原處分均撤銷。
（二）訴訟費用由被告負擔。
二、被告聲明：
（一）原告之訴駁回。
（二）訴訟費用由原告負擔。
丙、兩造之爭點：
一、原告主張：
（一）查依空污法第31條規定，被告進行本件稽核採樣時，應有
      空污法第31條及空氣污染行為管制執行準則之適用。又原
      告廠區所在係屬於空污法第31條所規定「各級防制區及總
      量管制區內」，且被告在原告廠區○○街道直接以空氣袋
      採集，亦符合空污法第31條第2項規定，則被告依據空污
      法第20條處罰，非依據第31條，所據為何？另被告稱現場
      並未參採上開執行準則登載所聞到之氣味，顯係將空氣污
      染行為管制執行準則當作參考之注意事項，而非應受拘束
      並有遵守義務之行政規則，即未依法行政，著實令人驚訝
      。
（二）次依空氣污染行為管制執行準則及臭氣及異味官能測定法
      －3點比較式嗅袋法內容可知，其要求稽查人員判定惡臭
      污染行為時，對於惡臭污染源之出處、相關位置及具體描
      述所聞到之氣味，目的無非在確定採樣當時關於惡臭污染
      源之相關狀態，以「臭味污染」與「待檢對象」間有無「
      具體明顯之關聯性」為判定之重要依據，並可避免環保機
      關執行稽查時，發生稽查人員主觀因素干擾採樣之正確性
      。復按「高雄市臭味採樣紀錄單」亦列有「現場採樣狀況
      說明」及「採樣位置簡圖」欄位，分別規定採樣時應詳細
      記載氣味特徵、風速、風向、溫度、濕度、上、下風樣品
      編號及採樣時間及周邊污染源、採樣點相關位置、北方、
      污染源位置等細項資料。被告稽查人員執行空氣污染行為
      管制時，應遵守「空氣污染行為管制執行準則」之相關規
      範內容，並負有就「高雄市臭味採樣紀錄單」所要求記錄
      事項詳實記錄之義務。惟依被告高雄市政府環境保護局93
      年10月29日高市環局一字第0930043187號函所檢附之「高
      雄市臭味採樣紀錄單」，被告稽查人員僅於紀錄單上載明
      風速、風向、溫度、濕度及採樣位置簡圖，對於判定臭味
      發生源之相關位置及現場所聞到氣味之紀錄與描述等客觀
      判斷依據，均付之闕如，顯不符合空氣污染行為管制執行
      準則規定。況被告於答辯書內已自承執行其他兩處工廠之
      周界臭氣採樣工作，已有嗅覺疲勞、味道相互干擾之情事
      ，是被告稽查員不具合格嗅覺判定員資格，故而本件稽查
      員當時採樣之客觀、正確性，顯有疑問。且被告於鈞院審
      理時，亦自承「於執行本件採樣時，鑑於當時無法得知污
      染源究係來自原告使用之材料、產製之流程或其他操作之
      疏失等所作成，無法明確判斷原告之排放臭味之行為，有
      符合空污法第31條第1項各款情狀，且臭味是否逾越相關
      之管制規定，亦難以掌握，因此稽查人員就當時所聞到之
      臭味，亦無法用文字加以敘述將其記錄下來」。雖其又辯
      稱「被告所屬人員乃於原告k9廠區周界下風處（西四街）
      進行周界臭氣採樣，以取具代表性之樣品，經委由行政院
      環境保護署（下稱環保署）所認可之環境檢測機構，於實
      驗室內進行分析，而後再經由該分析結果，判斷是否符合
      『固定污染源空氣污染物排放標準』之規定」云云。惟被
      告上開辯解，最高行政法院96年度判字第01157號判決，
      已明確指摘與「固定污染源空氣污染物排放標準」第5條
      前段，及「高雄市固定污染源空氣污染物排放標準」第7
      條前段規定不符，不僅違背證據法則，且有違「行政規則
      自我拘束」之規定，故系爭處分顯有違失，至為灼然。
（三）再依「固定污染源空氣污染物排放標準」第5條前段，及
      「高雄市固定污染源空氣污染物排放標準」第7條前段規
      定，主管機關執行空氣污染行為管制，進行「周界測定」
      時，所採定之周界檢測地點，應以能判定污染物係由欲測
      知公私場所所排放者為限，且周界測定結果，須足以判定
      「污染物確係由欲測之公私場所排放」，方得以該公私場
      所違反周界排放標準處罰之，亦即採樣污染物與待測工廠
      間必須有「相當因果關係」與「實質關聯性」。惟本件高
      雄市臭味採樣紀錄單上，如前所述，對於判定臭味發生源
      之相關位置，現場所聞到氣味之紀錄與描述，及稽查判定
      位置與污染發生源位置之相關性等，隻字未提，是如何證
      明被告所採樣之臭味污染物，係由原告所排放，益證稽查
      員之執行程序合法性、客觀性與正確性，顯有可疑。
（四）復按為能符合上揭「固定污染源空氣污染物排放標準」第
      5條前段，及「高雄市固定污染源空氣污染物排放標準」
      第7條前段之規定，在公私場所周界採樣實務上，檢測單
      位通常至少於周界上、下風處各擇定採樣點，進行採樣。
      以周界上風處之檢測值，顯示欲測場所以外之背景環境污
      染值，周界下風處檢測值，代表欲測場所排放污染值，務
      求以客觀合理之採樣方法，儘可能排除欲測場所以外背景
      環境，所加諸於欲測場所之干擾，以確保採樣污染物確係
      由欲測之公私場所排放之正確性，此有環保署93年10月8
      日00000000000A06號訴願決定書理由欄第3點可參。被告
      所稱採樣地點，係在原告公司k9廠區下風處，顯未考量採
      樣地點受周遭地形地物，及高10餘公尺之廠房與四週街道
      之影響，容易導致形成擾流而致風向不穩之因素，蓋系爭
      採樣地點受原告及國巨股份有限公司（下稱國巨公司）廠
      房的影響，風向呈現明顯擾亂不穩定狀態，並無所謂正確
      的下風處，試問在高10餘公尺廠房旁距離約1公尺餘之地
      點，如何測得風向為北北東風？又如何確定進行採樣點確
      為下風處？是被告無視風向進入6米巷道內時，將導致亂
      流之情形，如何能謂採得之臭味係原告所排放。何況根據
      環保署楠梓空氣品質監測站楠梓站，於採樣當日21時測得
      之風向為西北西風，此與被告稽查人員採樣當時，測得風
      向為北北東風，足徵被告辯稱其採樣的地點係位於「下風
      處」，顯有可疑。又採樣當時風速僅有0.25公尺，接近微
      風，則該地點距離國巨公司的廢水處理廠不到4公尺，不
      能排除是國巨公司所排放，且被告對於國巨公司之檢測點
      ，雖與本件檢測點平行，但國巨公司前方係面積廣大之空
      曠綠地，該檢測點四週，除國巨公司建築物之外，幾無受
      地形地物干擾之虞，是持與本件檢測點相提並論，未免有
      失偏頗。是被告依此採樣取得之臭味污染物，顯然無法證
      明確係由原告待測工廠K9所排放，亦無法確定未受到周界
      其他污染源之干擾，被告以顯與通常採樣實務相違之採樣
      程序，所採得之臭味樣本進行檢測，復依該檢測結果作為
      裁罰依據，顯然不符合「固定污染源空氣污染物排放標準
      」第5條前段及「高雄市固定污染源空氣污染物排放標準
      」第7條前段規定，以及前述採樣污染物與待測公私場所
      間應具有「相當因果關係」與「實質關聯性」之原則，本
      件採樣程序粗糙草率，違反通常客觀合理之採樣標準，殊
      難令原告甘服。
（五）本件「採樣點」與被告作成北北東風向判斷之「測風點」
      ，係分別位於不同之二地點，且於「採樣點」處，風向測
    　速器確實因遶流而呈現不穩定之微動狀態，是被告抗辯「
    　測風點」即是「採樣點」，並不可採：依證人丁○○於鈞
      院96年11月12日作證時之證言，可知，測得「北北東」風
      之測風點確實是在開發路與內環西路交界點處，不是採樣
      點。另據其於同日證述：「（原告訴訟代理人：在西四街
      採樣點的時候，你當時有無看風向及風速器所顯示的風向
      ？）當時我看的風向應該是偏東。」「（法官：所謂偏東
      是何意思？）我看到的風向風速儀的風標示在北北東及東
      之間的方向晃動，是比較靠近東邊，但是我當時沒有表示
      出來。」等語可知，於採樣點時之風向受擾流影響，而呈
      現不穩定狀態，且風向較偏東風，是該處所採樣之污染物
      ，並不能認定即為原告K9廠所排放。
（六）另按「公私場所污染源之所有人或代表人對周界之認定如
      有異議，應於該污染源第1次被告發之次日起30日內檢具
      書面資料向當地主管機關申請周界之再認定。」固定污染
      源空氣污染物排放標準第5條後段定有明文。又所謂「周
      界」，係「指公私場所使用或管理之界線」而言，同標準
      第3條第1款亦有明文。經查，檢測人員所採樣之地點，係
      位於西四街接近內環西路之處，因此，原告對於該採樣點
      係位於原告K9廠所使用之界線外（亦即原告對於檢測人員
      有關本廠區「周界之認定」），並無爭議，惟此並不表示
      原告認同檢測人員於該處所採樣之氣體，即為原告K9廠區
      所排放。換言之，原告對於該採樣點，係位於原告K9廠所
      使用之界線外，並無異議，然因氣體並無一定之形體，亦
      非肉眼所得見知，本即令人難以掌握，更亦受許多外在因
      素（例如風向、遶流等）而影響其流向，故被告顯然無法
      以採樣點，係位於原告之周界外，即認其所採樣之氣體，
      來自於原告之K9廠區。被告仍應就採樣污染物來自原告K9
      廠區，進行舉證。則原告是否依固定污染源空氣污染物排
      放標準第5條後段，對於「周界之認定」提出異議，並申
      請周界再認定，實與本件採樣污染物是否確實來自原告K9
      廠區無關，是以，不因原告未就K9廠區「所使用或管理之
      界線」之認定（即「周界之認定」）提出異議，而免除被
      告就本件因果關係之舉證責任。
（七）另依環保署00000000000A06號訴願決定書，高雄縣政府環
      境保護局於該案內對於週界臭味之採樣係採3點（上風1點
      ，下風2點），尚且被環保署認定採樣無法確定為欲測公
      私場所排放之污染源，所為之周界測定處分因而被撤銷，
      由此益證本件被告僅依下風處一處，採樣檢測之周界臭氣
      檢測值，作成裁罰處分，顯有錯誤應予撤銷；更何況，原
      告k9廠周遭工廠林立，環境複雜，污染源多樣，被告自應
      採取更為客觀嚴謹的採樣程序，方能有效排除採集之污染
      物，受到背景環境污染因素之影響，以確保採檢測結果之
      正確性與可信度，本件被告未併予考量周遭環境之可能污
      染影響因素，僅以下風處一處採樣測得之臭氣檢測值，作
      成系爭處分，自非可採。
（八）臭氣及異味官能測定法－3點比較式嗅袋法中，關於排放
      管道中採樣之時間規定為1至3分鐘，惟於空氣中採樣之類
      型，並無規定採樣時間之長久，僅規定採樣步驟與排放管
      道之直接採樣法相同。按空氣中採樣，其採樣所得檢測樣
      本，受外界干擾之可能性極高，非經較長時間使空氣自由
      流動以採樣，其採樣之準確度將受影響，是採樣之時間勢
      必比於排放管道中採樣之1至3分鐘為長，方為合理，此觀
      固定污染源空氣污染物排放標準第6條及第8條規定自明。
      然本件採樣時間共計3分鐘，如此短暫時間內採樣，難保
      未受前述外在因素干擾。
（九）再者，本件檢測結果數值為54.77，距標準值50僅差距4.7
      7，此一數值差距是否得為檢測實驗所容許誤差範圍呢？
      又被告處分裁罰原因不明確，導致原告受罰後卻不知如何
      改善污染源。況原告於遭受舉發之後，隨即委託合格之環
      保公司於本件被告採樣檢測地點，進行相同採樣檢測，檢
      測結果亦均符合標準，則被告未以嚴謹之科學方法確定空
      氣污染來源前，遽對原告科處罰鍰，並要求限期改善，否
      則按日連續處罰，並不符合空污法意旨。
（十）被告提出有關93年7月間至9月間「工業區周界臭味巡查紀
      錄表」，並表示原告廠區周邊常有臭異味情事發生，巡查
      發現多為酸臭味，而由巡查人員現場判斷，臭異味污染源
      可能為原告工廠。惟查：
  １、由上開「巡查紀錄表」所載之「地點」可知，其係針對個
      別道路巡查所為之紀錄，並非針對原告K9工廠所作之記錄
      ；且時間點亦與本件採樣之時點，即93年10月11日有所差
      距，實無法據以認定本件採樣之氣體，與原告K9工廠間之
      因果關係。
  ２、再者，由上開「巡查紀錄表」可知，最接近本件採樣時點
      （93年10月11日）之93年9月7日及9月10日記載之臭味特
      徵為「塑膠味」，此絕非原告K9廠區所排放之氣味，蓋原
      告K9廠區並無燃燒塑膠之製程，根本不會有塑膠味產生，
      由此更顯示被告以「巡查紀錄表」，推論本件採樣之污染
      源，與原告K9廠區間有因果關係，顯屬謬誤。
  ３、至於「酸臭味」部分，該地區是屬加工出口區，工廠林立
      ，「巡查紀錄表」所載地點之週遭均可能是污染源，例如
      國巨廠區○位於○○街、西四街、內環西路、經六路）之
      污水及廢棄物處理過程，普新廠區（皮革工廠，位於經六
      路、內環西路、西七街、西六街）之燃燒皮革製程等，均
      會產生「酸臭味」。是以，被告實不能憑「工業區周界臭
      味巡查紀錄表」，即認本件採樣污染源與原告K9廠區間有
      因果關係。
  ４、甚且，由「巡查紀錄表」可知，原告K9廠區之週遭，不是
      僅有「臭酸味」而已，尚有「塑膠味」，由此益證被告確
      實有必要於「採樣紀錄單」上，就污染源之氣味特徵加以
      描述紀錄，以區別究竟採樣當日所採樣之污染源，究竟是
      屬於何種臭味，以作為採樣污染源與原告K9廠區間，是否
      有因果關係之判別依據之一。
（十一）被告並未證明其所採樣之氣體，內含有關於95年度「高
      雄市臭味污染源調查及管制計畫」期末報告中，表7.2.5.
      2-1原告ｋ9廠臭味逸散物質所示之各項原料，且被告亦未
      說明該表所示之內容，與本件有何直接關聯性。再者，關
      於上揭之調查報告內容，其正確性亦令人存疑，茲舉下列
      不合理之處，說明如下：
　１、該表所示之「丙銅」，於經焚化爐燃燒前，其濃度為6,55
      4ppb，然於燃燒後，濃度竟為10,156ppb，高於燃燒前之
      濃度，顯不合理，因經焚化爐燃燒後，縱焚化爐之處理效
      果不佳，亦不會因此使原來之物質增加而使濃度高於原來
      之濃度，至多濃度僅微低於原來之濃度而已，惟該調查報
      告，竟得出上開如此不合理之數據，其正確性顯有疑問。
　２、另該表所列之「氯甲烷」，於經焚化爐燃燒前，並未顯現
      於燃燒前之表列中，顯見，其於燃燒前並不存在或是濃度
      甚低而根本無法排列於表列中，然於焚化爐燃燒後，「氯
      甲烷」之濃度竟高達88,252ppb之不合理之數據，亦即，
      原本根本不存在或是比表列任何一項物質濃度還低之「氯
      甲烷」，於燃燒後竟比表列之任何一項物質的濃度還高，
      顯然亦與常理未合。
　３、另再參酌經濟部加工出口區管理處，於95年間委託國立中
      山大學環工所，對於原告K9廠所作之「空氣樣品檢驗報告
      」（該報告內「樣品名稱」記載：「日月光K9（P007）樣
      品」，其中「P007」應是「P017」之誤植，蓋因原告K9廠
      僅有一個煙囪，即為P017）可知，有關「氯甲烷」之檢驗
      值記載「<1.01ppb（MDL=0.034）」，表示其濃度低於「
      檢量線最低濃度」，而僅高於「方法偵測極限值」，與被
      告上揭報告中表7.2.5.2-1所示之濃度，顯然差異甚鉅，
      由此亦可佐證上開資料，其正確性實令人存疑。
（十二）則被告以有關93年7月間至9月間「工業區周界臭味巡查
      紀錄表」及95年度「高雄市臭味污染源調查及管制計畫」
      期末報告中表7.2.5.2-1之資料，主張原告工廠經其長期
      觀察，研判是造成經六路、西四街、開發路、內環西路一
      帶臭異味污染源之主要來源，具有「相當因果關係」與「
      實質關聯性」之正當性云云，顯屬率斷。
（十三）又按環保署95年7月11日環署空字第950050629號函示，
      認環保機關不須另於上風處所，進行背景環境之大氣採樣
      檢測，乃係以「周界檢測之採樣點位置，為可明確判定臭
      味係由欲測之公私場所所排放」為前提，惟原告K9工廠，
      位於加工出口區內，該區域內工廠林立，氣味雜陳，到處
      均是可能是污染源，且由上揭「檢測紀錄表」，更可知原
      告K9廠區週遭之一定範圍內，時常有「酸臭味」及「塑膠
      味」產生，是本件系爭採樣位置，是否可明確判定臭味係
      由欲測之公私場所所排放，實令人存疑。而且，被告所檢
      測到之氣味，究竟為何種臭味，實亦攸關採樣污染源與原
      告K9廠區間，因果關係與實質關聯性之認定。例如，若檢
      測到之臭味，經明確記載為臭豆腐之味道，而檢測地點附
      近又僅有一家臭豆腐店，此即可明確判定該臭味，係由欲
      測之該家臭豆腐店所排放。本件採樣點之週遭干擾因素甚
      多，實非能明確判定臭味，係由欲測之公私場所所排放，
      為避免爭議，被告實應依環保署93年10月8日00000000000
      A06號訴願決定書之理由：「至少於周界上、下風處各擇
      定採樣點進行採樣。」盡可能排除背景環境所加諸欲測場
      所之干擾，以確保採樣污染物，確係由欲測之公私場所排
      放之正確性，並依環保署84年3月1日環署空字第05959號
      函，要求「詳實記載或繪製相關位置及風向圖並註明臭味
      之性質（如臭蛋味、魚腥味等）」以免徒生爭議。然被告
      未為之，而僅以環保署95年7月11日環署空字第950050629
      號、94年6月8日環署空字第940041245號及92年10月3日環
      署空字第920069659號函釋，主張其不須另於上風處所進
      行背景環境之大氣採樣檢測，顯亦有違環保署上揭函釋之
      意旨，而不足為採。
二、被告主張：
（一）按「公私場所固定污染源排放空氣污染物，應符合排放標
      準。」「公私場所違反第20條第1項……其違反者為工商
      廠、場，處新台幣10萬元以上100萬元以下罰鍰。依前項
      處罰鍰者，並通知限期補正或改善，屆期仍未補正或完成
      改善者，按日連續處罰……。」分別為空污法第20條第1
      項及第56條第1項、第2項明文規定。次按「本標準依空氣
      污染防制法第20條第2項規定訂定之。」「本標準適用於
      新設立或變更、或既存之固定污染源……其標準如附表…
      …。」「本標準專用名詞及符號定義如左：一、周界：指
      公私場所所使用或管理之界線。」「周界測定係在公私場
      所周界外任何地點，能判定污染物由欲測之公私場所排放
      所為之測定。如在公私場所周界外無法選定測點時（例如
      堤防、河川、湖泊、窪谷等）得在其廠界內3公尺處選定
      適當地點測定。公私場所污染源之所有人或代表人對周界
      之認定如有異議，應於該污染源於第1次被告發之次日起
      30日內檢具書面資料向當地主管機關申請周界之再認定。
      」「本標準相關之檢測方法及品質管制事項，依中央主管
      機關之規定。」係固定污染源空氣污染物排放標準第1條
      、第2條、第3條第1款第5條及第12條分別定有明文。而依
      上揭標準之附表規定，周界臭氣或厭惡性異味濃度標準在
      工業區為50，又臭氣或厭惡性異味濃度為無因次之數學運
      算值，故無單位。又按「在各級防制區及總量管制區內，
      不得有下列行為：……三、置放、混合、攪拌、加熱、烘
      烤物質或從事其他操作，致產生惡臭或有毒氣體。四、使
      用、輸送或貯放有機溶劑或其他揮發性物質，致產生惡臭
      或有毒氣體。……。」「前項空氣污染行為，係指未經排
      放管道排放之空氣污染行為。」「第1項行為管制之執行
      準則，由中央主管機關定之。」「違反第31條第1項各款
      情形之一者，處新臺幣5千元以上10萬元以下罰鍰；其違
      反者為工商廠、場，處新臺幣10萬元以上1百萬元以下罰
      鍰。」分別為空污法第31條第1項、第2項、第3項及第60
      條第1項明定。「本法第31條第1項第3款至第5款所稱惡臭
      ，指足以引起厭惡或其他不良情緒反應之氣味。」「本法
      第31條第2項所稱未經排放管道，指未設置排放管道將空
      氣污染物收集導引至大氣排放或其排放管道未符合前項各
      款情形之一者。」為空污法施行細則第26條、第28條第1
      項明文規定。又「本準則依空氣污染防制法（以下簡稱本
      法）第31條第3項規定訂定之。」「本準則適用於主管機
      關執行未經排放管道排放空氣污染物之空氣污染行為管制
      。」「主管機關執行空氣污染行為管制之判定位置，應於
      廠房外、周界或周界外，並能明確判定污染物係由受稽查
      污染源所逸散。」「主管機關執行空氣污染行為管制時，
      應符合下列規定：……。」係空氣污染行為管制執行準則
      第1條、第2條、第3條、第4條分別定有明文。查被告派員
      於93年10月11日21時15分至21時18分，於原告所屬k9廠區
      周界下風處（西四街），進行周界臭氣及厭惡性異味，是
      否符合排放標準之稽查採樣檢測，而周界臭氣採樣檢測值
      達55 ，已超過固定污染源空氣污染物排放標準之周界臭
      氣濃度標準50，已違反空污法第20條第1項之規定，被告
      爰依同法第56條第1項處最低10萬元罰鍰，揆諸前述規定
      ，於法並無不合。
（二）又查，本件被告並非對原告工廠，是否符合空污法第31條
      第1項規定之空氣污染行為，進行稽查管制，而係針對被
      告工廠周界臭異味濃度，是否符合固定污染源空氣污染物
      排放標準，而進行之稽查採樣檢測，依被告93年7月22日
      至9月16日間楠梓加工出口區夜間巡查紀錄表，於原告廠
      區○○○○○路、西四街、開發路、內環西路）常有臭異
      味情事發生，巡查發現臭異味性質多為酸臭味，且由巡查
      人現場判斷，臭異味污染可能來源為原告工廠；另被告90
      年間委託國立海洋科技大學執行，「監督查核楠梓地區揮
      發性有機物防制成效調查及改善計畫」，對原告工廠進行
      污染防制設備效率之調查報告顯示，原告工廠蓄熱式焚化
      爐A016效率不佳，經處理後排放之廢氣，含有許多超過人
      體嗅覺閾值濃度之污染物（如氯甲烷、丙酮、丁酮、苯、
      甲苯、乙苯、二甲苯、三甲基苯、環乙烷等），另因原告
      工廠製程原物料中使用大量有機溶劑及無機酸，故當廢氣
      污染防制設備效果無法有效去除上述污染物時，易造成廠
      房周界臭異味高於法規標準，故於固定污染源選用之空氣
      污染防制設備，不適用或設計不良狀態下，縱使污染源設
      備正常操作，且並無發生空污法第31條所列之空氣污染行
      為，但周界臭異味仍逾越法規標準時，主管機關仍可對固
      定污染源產生之周界臭異味，是否符合空污法第20條規定
      標準，進行周界臭異味稽查採樣，檢查是否符合標準。原
      告工廠係經被告長期觀察後，研判為造成楠梓加工出口區
      ○○路、西四街、開發路、內環西路一帶臭異味污染之主
      要來源，具有「相當因果關係」與「實質關聯性」之正當
      性，故本件被告於稽查當日對原告廠區進行臭異味採樣，
      並非無據。
（三）按環保署92年10月3日環署空字第920069659號、94年6月8
      日環署空字第940041245號及95年7月11日環署空字第9500
      5062 9號函釋說明，執行周界採樣時，須慎選可判定臭氣
      係由欲測之公私場所排放之位置進行採樣，以避免因背景
      濃度過高時產生之干擾，並「不須另於上風處進行背景環
      境之大氣採樣檢測」，又查本件採樣當時風速僅0.25公尺
      /秒，研判臭味源自上風處擴散而來之可能性不高，故本
      件被告所屬人員在下風處執行本件周界臭氣採樣，並取得
      1點樣品進行檢測，完全符合檢測相關程序及中央環保署
      函釋之明確內容，並無違誤。
（四）又本件前已敘明並非依空污法第31條第1項規定之行為管
      制，對原告工廠排放臭異味情事進行「行為」之稽查管制
      ，自不須依「空氣污染行為管制執行準則」所定稽查程序
      及步驟執行。另查檢測當日因稽查人員先前執行其他兩處
      工廠之周界臭氣採樣工作，已有嗅覺疲勞及味道相互干擾
      情形，無法靈敏嗅聞及判斷臭異味性質，並於臭味採樣紀
      錄單形容臭異味特徵紀錄之，惟檢測當時稽查人員確有聞
      到味道，且周界採樣當時應注意之重點如風速、風向、溫
      度、濕度及採樣位置簡圖等程序均已記錄，完全符合採樣
      及檢測程序。且查空污法第31條之立法精神，在於當空氣
      污染防制區內污染源發生法定公告之空氣污染「行為」時
      ，主管機關稽查人員於現場，可立即依空污法施行細則第
      23條第1項規定之目視（以肉眼進行空氣污染源設施、操
      作條件、資料或污染物排放狀況之檢查）、惡臭測定（以
      嗅覺進行氣味之判定）等官能檢查方式，判斷污染源是否
      發生空污法所規定之空氣污染行為，並可於現場逕自舉發
      污染源之空氣污染行為，而「空氣污染行為管制執行準則
      」係規範主管機關稽查人員，檢查污染源之空氣污染行為
      時，所應遵循之稽查程序及步驟；另主管機關稽查人員於
      污染源現場，並無發現空污法所規定之空氣污染行為，卻
      發現污染源周界污染物濃度，可能有超過法規標準之虞，
      仍可依空污染法第20條規定，對污染源周界污染物進行採
      樣檢測，檢查是否符合固定污染源空氣污染物排放標準。
      綜上，原告工廠之空氣污染防制設備防制效能不足，無法
      有效破壞或削減廢氣中臭異味污染物，即便污染源設備正
      常操作，仍會造成工廠周界時常產生臭異味，此由被告巡
      查人員歷次之巡查紀錄可稽，經由被告長期巡查資料及對
      原告工廠調查報告資料，足以研判原告工廠確係該區域臭
      異味污染來源。故本件被告依公告方法進行採樣，所採集
      之氣體試樣自然極具代表性，檢測結果亦能代表原告逸散
      空氣污染物質至周界空氣中，造成臭異味濃度超過排放標
      準的證明。
（五）再查「空氣污染行為管制執行準則」係環保署依據空污法
      第31條第3項規定之授權，所訂立關於在各級防制區及總
      量管制區，為同條第1項所規範「行為管制」之細節性及
      執行性規定，為規範污染行為之法令，查本件係屬固定污
      染源排放之空氣污染物是否符合排放標準，為適用排放標
      準之規範，二者自不能相提並論。
      理  由
一、按「公私場所固定污染源排放空氣污染物，應符合排放標準
    。前項排放標準，由中央主管機關依特別業別、設施、污染
    物項目或區域會商有關機關定之。直轄市、縣（市）主管機
    關得因特殊需要，擬訂個別較嚴之排放標準，報請中央主管
    機關會商有關機關核定之。」「公私場所違反第二十條第一
    項．．．；其違反者為工商廠、場，處新臺幣十萬元以上一
    百萬元以下罰鍰。」空污法第20條及第56條分別定有明文。
    次按「本標準專用名詞及符號定義如左：一、周界：指公私
    場所所使用或管理之界線。」「周界測定係在公私場所周界
    外任何地點，能判定污染物由欲測之公私場所排放所為之測
    定。如在公私場所周界外無法選定測點時（例如堤防、河川
    、湖泊、漥谷等）得在其廠界內三公尺處選定適當地點測定
    。公私場所污染源之所有人或代表人對周界之認定如有異議
    ，應於該污染源第一次被告發之次日起三十日內檢具書面資
    料向當地主管機關申請周界之再認定。」則為空污法第20條
    第2項授權訂定之固定污染源空氣污染物排放標準第3條第1
    款及第5條所明定。
二、本件被告之稽查人員於93年10月11日21時15分至21時18分許
    ，會同原告k9廠屬員於其k9廠區周界下風處（西四街）進行
    周界臭氣採樣，樣品經檢驗結果，周界臭氣檢測值達55，超
    過固定污染源空氣污染物排放標準之周界臭氣濃度標準50，
    被告乃以原告違反空污法第20條第1項規定，依同法第56條
    第1項規定裁處原告10萬元罰鍰，並限期於90日內完成改善
    等情，分別為兩造所自陳，並有檢測報告及被告93年12月15
    日高市環局空處字第93固00070號處分書附原處分卷可稽，
    自堪認定。而原告提起本件訴訟無非以：（一）被告執行本
    件稽查採樣應依空污法第31條及空氣污染行為管制準則之規
    定為之，乃被告未於「高雄市臭味採樣紀錄單」詳實記載判
    定臭味發生源相關位置及現場所聞到氣味之紀錄與描述及稽
    查判定位置與污染發生源之相關性，違反上開規定，並與「
    固定污染源空氣污染排放標準」第5條前段及「高雄市固定
    污染源空氣污染排放標準」第7條前段規定不符。（二）環
    保署93年10月8日00000000000A06號訴願決定已指明環保機
    關於執行周界採樣時應於上、下風處各擇定採樣點進行採樣
    以排除背景環境值，方能確保採樣污染物係由欲測之公私場
    所所排放，乃被告並未另於上風處採樣，難認所採樣品係由
    原告所排放。（三）根據環保署楠梓空氣品質監測站楠梓站
    顯示於採樣當日21時測得風向為西北西風，異於被告測得之
    北北東風，加以被告未考量原告周遭地形地物及原告10餘公
    尺高之廠房易使附近道路產生擾流致風向不穩，並無正確下
    風處可言，則被告採樣地點難認係原告之下風處。（四）原
    告採樣地點距國巨公司廠房不到4公尺，不能排除係國巨公
    司所排放，且空氣採樣易受外界干擾，採樣時間應較長，方
    為合理，然被告僅採樣3分鐘，該樣品無法證明係原告廠房
    所排放。（五）原告工廠所在之楠梓工業區工廠林立，原告
    廠房所在地點週遭均可能是污染源，例如國巨公司之污水及
    廢水處理過程及普新廠區之燃燒皮革製程，均會產生酸臭味
    ，此外原告並無有關塑膠之製程，不可能有塑膠味，是被告
    所提「工業區周界臭味巡查紀錄表」不足作為系爭污染源與
    原告有關之證據等語，資為爭執。
三、經查：
（一）按空污法鎖定惡臭之管制規定有2種方式，其一為第31條
      規定之行為管制；其二為第20條之排放標準。前者乃係禁
      止因燃燒廢棄物或稻草、營建工程施工、棄置廢棄物、使
      用揮發性有機物，致造成明顯之粒狀污染物、塵土飛揚、
      惡臭逸散或有毒氣體產生之空氣污染行為，此管制亦為最
      早使用之策略工具。稽查人員利用官能檢查方式如目視及
      嗅覺，直接判定是否有該類空氣污染行為，而毋須予以量
      測定量。而後者係為限制污染源之污染排放不得超過規定
      之限值，在排放管道及周界採用以定量方式量測其排放濃
      度，透過儀器檢查可確實獲得污染源排放空氣污染物濃度
      ，並藉由與排放標準比對後，確認污染源是否違反規定。
      二者之管制方式既異，所應適用之規範自屬有別。因前者
      之行為管制係直接由稽查人員利用目視及嗅覺判定公私場
      所是否構成空氣污染行為，空污法第31條第3項乃授權環
      保署訂定「空氣污染行為管制執行準則」俾為執行之準據
      。「空氣污染行為管制執行準則」第5條固規定主管機關
      執行空氣污染行為管制時，應填載稽查工作紀錄表，記載
      有關公私場所名稱、負責人或行為人姓名、污染源名稱及
      位置、稽查時間、稽查判定位置與污染源位置之相關性、
      發生污染行為之具體事實及判定方式、污染源及污染防制
      設施設置及操作情形、判定污染行為之相關佐證等事項，
      然其究非主管機關執行空污法第20條排放標準稽查時所應
      遵循之規範。實則環保機關執行空污法第20條之排放標準
      管制，係依同條第20條第2項訂定之「固定污染源空氣污
      染物排放標準」為之，此與前開行為管制之規定，顯有差
      異。本件被告係以原告排放臭氣未符合固定污染源空氣污
      染物排放標準，致違反空氣污染防制法第20條第1項規定
      ，故依同法第56條第1項規定予以裁罰，並非適用同法第
      31條規定處罰原告。是原告引據之「空氣污染行為管制執
      行準則」相關規定，既屬空氣污染防制法第31條之細節性
      規定，自不適用本件之違章情形。原告訴稱被告執行本件
      稽查採樣應依空污法第31條及空氣污染行為管制準則所規
      定應記載事項，將現場情形紀錄於稽查紀錄，然被告竟未
      依規定記載判定臭味發生源相關位置及現場所聞到氣味之
      紀錄與描述及稽查判定位置與污染發生源之相關性，違反
      上開規定，並與「固定污染源空氣污染排放標準」第5條
      前段及「高雄市固定污染源空氣污染排放標準」第7條前
      段規定不符云云，顯係混淆空污法第20條及第31條之規定
      ，並不可取。
（二）次應審究者闕為被告於前揭時地於原告廠房執行周界測定
      ，有無必要於周界上下風處各擇定點進行空氣採樣檢測﹖
      按「一、依固定污源空氣污染物排放標準第5條規定：『
      周界測定係在公私場所周界外任何地點，能判定污染物由
      欲測定之公私場所排放所為之測定．．．。』故環保機關
      執行周界採樣時，須慎選可判定臭氣係由欲測之公私場所
      排放之位置進行採樣，以避免因上風處之背景濃度過高時
      產生之干擾。並無須執行背景環境大氣採樣。二、貴局函
      詢執行固定污染源空氣污染物排放標準之周界檢測作業時
      ，是否需考量背景濃度乙節，請依前揭說明辦理．．．。
      」「一、依固定污染源空氣污染物排放標準第5條．．．
      故環保機關執行周界採樣時，須慎選可判定臭氣係由欲測
      之公私場所排放之位置進行採樣，以避免因上風處之背景
      濃度過高時產生之干擾。並不須另於上風處進行背景環境
      之大氣採樣檢測。二、函詢執行固定污染源空氣污染排放
      標準之周界檢測作業時，倘其上風處之臭味濃度均超過排
      放標準，且部分廠家上下風處之臭味濃度差值達排放標準
      之1.5倍，能否以違反空氣污染防制法第20條規定予以處
      分乙案，依前揭說明，因執行周界檢測作業無須另於上風
      處進行背景環境大氣採樣，故本案倘貴局執行下風處周界
      檢測之採樣點位置，為可明確判定臭氣係由欲測定之公私
      場所排放，則其檢測結果即可作為公私場所是否違反空氣
      污染防制法之依據．．．。」為環保署94年6月8日環署空
      字第940041245號函、95年7月11日環署空字第950050629
      號函釋在案。上開函釋乃環保署為協助下級機關執行固定
      污染源空氣污染源空氣污染物排放標準第5條規定所為認
      定事實之行政規則，核與空污法第20條及固定污染源空氣
      污染物排放標準第5條之規範意旨相符，自得適用。是本
      件被告於執行原告廠房周界檢測作業時如能判定其採樣點
      位置，為可明確判定臭氣係由原告工廠所排放，即無須另
      於上風處進行背景環境大氣採樣，洵堪認定。至於原告所
      舉環保署93年10月8日00000000000A06號訴願決定所謂環
      保機關實務上執行周界採樣時應於上、下風處各擇定採樣
      點進行採樣以排除背景環境值等詞，僅係該件個案訴願決
      定委員會之見解，不足推翻環保署上開函釋規定之效力。
      是原告援引上開訴願決定主張被告未另於原告工廠上風處
      採樣檢測，僅於下風處採樣之檢測結果不得作為不利原告
      之依據云云，即無可取。
（三）其次，本件空氣採樣點是否位在原告廠房下風處？所採集
      之空氣樣品，是否足以判定是來自於原告之廠房﹖經查：
  １、被告人員於執行採樣時，係先會同原告工廠人員丁○○於
      開發路及內環西路轉角處進行風向風速測試，確定風向為
      北北東風，下風處應在西四街靠近內環西路交叉口，雙方
      隨即沿內環西路往南走，進入西四街靠近內環西路口之處
      ，由被告人員庚○○再次確認風向為北北東風無誤，乃於
      西四街靠近內環西路靠近原告工廠處實施採樣等情，業據
      被告訴訟代理人庚○○於本院審理時陳述甚明，復經證人
      丁○○於前審即本院94年度訴字第645號案件審理時證稱
      ：「當時是9點鐘接獲警衛電話通知，稱有環保局人員來
      稽查，．．．我過去時，當時環保局有2人，另有2人檢測
      公司人員，共4人，我們走到當時採樣點，們拿當出風向
      風速器去測，我沒有異議，因為風向為北北東風，判定公
      司下風處為西四街轉角處位置是沒有錯，那天測的時候僅
      有一點點的微風，風速計是0.25公尺/秒沒有錯，他們也
      有拿給我看，到這邊的時候，他們的風向風速器還是在測
      ，風向風速器是有一點微動的狀態，他們就拿出採樣袋給
      我看，我確定採樣袋是新的，沒有問題，採樣完後，我認
      為沒有問題，就簽名。」等語綦詳，復經證人即當時會同
      被告檢測之慧群公司人員丙○○於本院審理時證述明確（
      見本院96年11月12日準備程序筆錄），堪信被告主張採樣
      當時之風向為北北東風，下風處在西四街靠近內環西路處
      等情為真實。雖證人丁○○於本院審理時改稱採樣時風向
      風速器之指標是在北北東與東邊之間晃動，風向比較靠近
      東風云云，惟查，倘若本件採樣當時風向風速器指標在北
      北東與東邊之間晃動，且偏向東風，衡諸證人丁○○職司
      原告公司廢水處理工程師，對於環保稽查作業應非全無認
      識，然經本院詢之證人丁○○竟稱其當時雖看到風向偏東
      ，但沒有表示出來等語，顯違常理。再則，當時之風速僅
      0.25公尺/秒，依本院卷附國際通用之蒲福風級表之敘述
      為「煙直上」之0級風狀態，應不致使風向風速器之指標
      於北北東及東邊之間大幅晃動，足見證人丁○○嗣於本院
      之證詞，顯迥護原告之詞，不足採信。參以證人丙○○於
      本院審理時陳稱因為採樣時間為3分鐘，在此期間風向風
      速儀本來就會晃動，惟範圍不是很大，但能確定是在北北
      東的方向等語，雖證人丙○○並非被告之稽查人員，惟查
      ，有關風向風速之測定本無人員資格之限定，況證人丙○
      ○為被告委託辦理「高雄市臭味污染來源調查及管制計畫
      」之慧群公司人員，具有環境衛生碩士之專業知識，其協
      助被告人員手持風向風速器測定風向風速，該儀器顯示之
      風向亦經被告稽查人員庚○○及原告人員丁○○確認無誤
      ，則該測風結果自可採信，原告復稱丙○○並非被告之稽
      查人員且無證照，其協助被告之測風結果，不可採為證據
      ，被告之採樣地點難認係原告工廠之下風處云云，洵無可
      採。
  ２、原告雖稱根據環保署楠梓空氣品質監測站楠梓站顯示於採
      樣當日21時測得風向為西北西風，異於被告測得之北北東
      風，加以被告未考量原告周遭地形地物及原告10餘公尺高
      之廠房易使附近道路產生擾流致風向不穩，並無正確下風
      處可言云云。惟查，環保署楠梓空氣品質監測站楠梓站距
      離原告工廠有好幾公里遠，為原告所是認，則二處之相對
      位置既屬遙遠，地形區域亦有不同，所測得風向自難相互
      援用，故本件自應以被告人員實地在原告工廠之上風（即
      開發路靠近內環西路口）及下風處（西四街靠近內環西路
      口）所確認之北北東風為準。抑且，採樣當時之風速僅0.
      25公尺/秒，為蒲福風級表所定0級風狀態，加以被告人員
      於採樣前復於採樣點再次確認風向為北北東風，已詳如前
      述，則原告復執詞主張現場因受建築物高度影響，應會有
      擾流致風向不穩定之情形，故被告所測之風向應非確實云
      云，殊無可取。至於原告雖提出其事後於94年5月31日自
      行測風之照片及地形圖主張其於靠近原告工廠各路口測得
      之風向均有不同，足證被告所測得之風向會受地形地物影
      響而有不實云云。惟查，依原告提出之照片觀之，係由原
      告人員手持類似紙條之物品隨風飄動，此種測風方式既非
      以儀器為之，其正確性已堪懷疑，且被告訴訟代理人亦自
      承被告人員操作上開實驗前並未測量風速等語（見本院96
      年11月1日準備程序筆錄），加以依該紙條之飄展情形，
      顯已達蒲福風級表所敘述「樹葉及小枝搖動不息，旌旗飄
      展」之3級微風狀態，與系爭被告採樣當時係以靈敏之科
      學儀器測得之風速顯非可比，則原告上開實驗結果自非客
      觀，不足以推翻被告以科學之風向風速器所測定之風向風
      速結果。原告徒憑該實驗照片主張被告採樣當天未考量原
      告工廠附近建築物對風向之影響，其所測得之風向及下風
      處，不足為信云云，殊無可採。
  ３、次查，被告之稽查人員庚○○及戊○○係在原告工廠繞一
      週後判定異味係來自於原告公司等情，業據同時擔任本案
      訴訟代理人之其2人於本院審理時陳述綦詳（見本院96 年
      12月13日言詞辯論筆錄）。參酌採樣當時之風速為蒲福風
      級表所敘述「煙直上」之0級風，則污染源所產生之臭味
      應僅會在污染源附近逸散，不致隨風飄散遠處，是縱令原
      告主張稽查當天有其他工廠排放異味等情為真，該其他工
      廠所散發之臭味亦不致溢散並滯流到原告工廠附近使人誤
      認為原告所排放，是原告上開主張顯係其主觀臆測，尚非
      可取。再者，被告稽查人員除了在原告工廠繞了一圈先以
      嗅覺確認異味最濃郁處係在原告工廠以外，復先在原告工
      廠上下風處測定風向為北北東風，又為排除來自原告工廠
      南方國巨公司之干擾，更對國巨公司施以臭氣檢測結果並
      無不符排放標準之情形（臭氣濃度為30），亦有被告提出
      之周界臭味檢測表附訴願卷可憑，尤其以當時之風向風速
      ，亦不可能將國巨公司之臭氣吹回原告工廠，加以被告長
      期以來即對原告工廠鄰近道路執行巡臭，更因此委託國立
      海洋科技大學及慧群公司針對原告之K9廠進行臭味逸散之
      研究，有被告提出之「高雄市臭味污染來源調查及管制計
      畫」報告附本院卷可憑；另被告參酌其93年7月22日至9月
      16日間於楠梓加工出口區執行夜間巡查，於原告廠區○○
      ○○○路、西四街、開發路、內環西路）常有臭異味情事
      發生，有被告提出之工業區周界臭味巡查紀錄表及統計表
      附本院卷可憑，故被告稽查人員於本次稽查時又再於原告
      工廠附近聞到臭味，遂進而對原告工廠施以風向、風速測
      定，同時對國巨公司廠區執行周界測定以排除來自國巨公
      司廠房味道之背景因素，從而判定系爭臭味污染源係來自
      原告工廠，據此對原告執行周界測定，即非無據，自與「
      固定污染源空氣污染物排放標準」第5條及「高雄市固定
      污染源空氣污染物排放標準」第7條之規定無相違背。原
      告雖又稱被告執行之臭味巡查，係針對個別道路而非專對
      原告之工廠，且巡查時間亦與系爭採樣時間有距，且其中
      93年9月7日及9月10日記載之臭味為塑膠味，非原告工廠
      之製程所能產生，至於其他時間所聞到之酸臭味則因工業
      區內工廠林立，可能是來自國巨公司或普新廠區之燃燒皮
      革製程，上開「工業區周界臭味巡查紀錄表」不可作為認
      定本件採樣污染源與原告之工廠有關之證據云云。惟查，
      被告事先以長時間巡查之方式鎖定工業區內臭味之可能來
      源，乃其慎重之蒐證作為，其進而以巡查結果之統計資料
      ，研判原告工廠為造成楠梓工業區○○路、西四街、開發
      路、內環西路一帶臭異味污染之主要來源，即非無據。原
      告訴稱上開巡查充其量祇是針對個別道路，不足以判定與
      原告之關聯性云云，並非可取。況且，被告從93年7月22
      日至93年10月3日之巡查期間，不論有無聞到臭味均會予
      以記載，而臭味乃是異於一般空氣之氣味而足以引起人厭
      惡之異味，自會使人產生強烈之嗅覺官感，是若非被告人
      員於其中之93年7月22日至93年9月16日之間在原告工廠鄰
      近道路有聞到臭味，否則不會以臭味記錄之，加以被告人
      員本次稽查時，又在鄰近原告工廠附近道路聞到異於平日
      之臭味，輔以當時之風速、風向判定，乃認該臭味最濃烈
      處之原告工廠為污染物之排放源，其採證亦與經驗法則無
      違。再者，被告並非僅以上開巡查紀錄作為判定系爭臭味
      來源之唯一證據，而是以稽查當天之實地研判為主要依據
      ，故縱令上開巡查紀錄中93年9月7日及9月10日所描述之
      塑膠味與原告之製程有所出入，亦不足以推翻其他之巡查
      結果。又國巨公司業經被告人員施以周界測定，其臭味並
      未超過標準，已詳如前述，且以當時之風速觀之，亦不致
      使人將國巨公司之廢水池異味誤判為原告所排放。再者，
      原告所稱之普新廠區既位在原告工廠北方之西七街、西六
      街，倘若該廠有燃燒皮革產生臭味，該臭味主要應是滯留
      於靠近普新廠區附近，人體嗅覺不致誤判原告為該味道之
      最濃烈處。故原告徒以上開巡查紀錄之巡查時間與系爭採
      樣時間有距，且其中93年9月7日及9月10日記載之臭味為
      塑膠味，非原告工廠之製程所能產生，至於其他時間所聞
      到之酸臭味則因工業區內工廠林立，可能是來自國巨公司
      或普新廠區之燃燒皮革製程，上開「工業區周界臭味巡查
      紀錄表」不可作為認定本件採樣污染源與原告之工廠有關
      之證據云云，即非可取。此外，證人丙○○於本院審理時
      固有稱：「（問：你們當天有無於國巨公司附近採樣？）
      有。我們之所以判定不同來源是因為，我是先到國巨公司
      再到原告公司，而國巨公司是在廢水池採樣，廢水的採樣
      是比較固定的，至於混合的氣味無法現場判斷為何物質，
      那間工廠所排放，僅能依據方位向方向判斷採樣。」等語
      ，惟查，被告人員當天是在國巨公司之下風處實施周界檢
      測，並非針對其執行廢水採樣，證人所稱諒係判定國巨公
      司之污染源為廢水池而對之施行周界測定之意，再者，證
      人丙○○亦強調稱：「我們當天在現場已經待了很久的時
      間，一般愈靠近污染源，味道愈重，因為它是擴散作用，
      我們依此特性在周圍巡查一遍，確認味道比較重的地方，
      再依據風向判定污染源及採樣點。」等語，是證人前所稱
      「至於混合的氣味無法現場判斷為何物質，那間工廠所排
      放，僅能依據方位及方向判斷採樣。」等語，無非是就被
      告人員當時對國巨公司與原告公司所為之臭味判定過程，
      前者為廢水池之單一臭味，明確易認，而後者為散發出混
      合之臭味，故除以味道濃烈程度判定外，再輔以風向風速
      等確認系爭臭味污染源來自原告工廠之意，非謂無法判定
      系爭臭味來自原告工廠。故原告僅截取證人丙○○片段之
      證詞而謂被告人員當時並無法判定系爭臭味之來源，其採
      樣結果不足作為不利原告之證據云云，即無可採。
  ４、又依前揭固定污染源空氣污染物排放標準第6條規定：「
      周界測定之取樣時間，粒狀污染物為一小時；氣體污染物
      中，硫氧化物取樣時間為一小時，其餘表列之氣體污染物
      ，其採樣時間以三十分鐘為原則。但測定方法如已明訂採
      樣時間者，則依該測定方法為之。」又依環保署公告之「
      臭氣及異味官能測定法－三點比較式嗅袋法」中之第4點
      採樣規定：「．．(二)空氣中採樣：．．2.採樣袋直接採樣
      法：參照圖六之採樣裝置，採樣之步驟與排放管道之直接
      採樣法相同。」而排放管道中之直接採樣法於同測定法第
      四點(一)1.載明：「．．(4)採樣時間約1～3分．．」準此，
      本件被告於當日係以採樣袋直接採樣法採樣，則其採樣時
      間雖僅耗時3分鐘，然亦係根據上開測定法辦理採樣事宜
      ，尚無違誤。原告指稱本件之採樣時間僅為3分鐘而已，
      該樣品無法證明係原告廠房所排放云云，亦無可採。
  ５、綜上相互參證，本件被告主張其所採空氣樣品係來自欲測
      之原告工廠乙節，洵屬有據。是該樣品之檢測結果自得作
      為判定原告有無違反排放標準之證據，洵堪認定。
（四）又本件被告係對原告執行空污法第20條排放標準之稽查，
      依前所述，自無適用「空氣污染行為管制執行準則」第5
      條規定製作稽查紀錄之必要，是以被告人員僅製作「高雄
      市臭味採樣紀錄單」，即非無據。而依環保署公告之「臭
      氣及異味官能測定法－三點比較式嗅袋法」中之第4點採
      樣規定：「．．．(三)採樣時注意事項：1.採樣時須記錄採
      樣地點、採樣日期、時間及操作狀況等。周界及環境大氣
      採樣並記錄氣象條件及味道性質。」，對照被告製作之「
      高雄市臭味採樣紀錄單」，其業以圖示及文字併敘之方式
      記載採樣地點、採樣對象之原告工廠坐落位置，風速、風
      向、溫度、濕度及操作狀況，雖漏未記載味道之性質，惟
      如前述，本件確能判定原告工廠為系爭臭味之來源，且所
      謂臭味依行為時「固定污染源空氣污染物排放標準」第2
      條附表所定管制項目僅規定為「臭氣或厭惡性異味」，亦
      即係針對足以引起厭惡或其他不良情緒反應之氣味予以管
      制，包括臭味、香味、甜味、酸味、辣味及苦味等異於一
      般空氣之氣味皆屬之，而均以臭氣或厭惡性異味稱之，則
      以本件被告人員係針對原告排放之臭味施以周界測定，並
      以標明「臭味」字樣之採樣紀錄單記載前述採樣時注意事
      項，實則已就該採樣注意事項所規定之「氣味性質」有初
      步之描述，加以被告所採樣品，經依臭氣及異味官能測定
      法－三點比較式嗅袋法檢測結果，亦確認其為臭氣且數值
      超過標準，故縱然被告未於採樣紀錄單上就臭味為具體之
      描述而有瑕疵，然此瑕疵不足影響原告確有排放系爭臭味
      污染物之事實而使原處分達於違法之程度。原告訴稱，被
      告未依環保署87年3月1日環署空字第05959號函之指示註
      明臭味之性質，與「空氣污染行為管制準則」及環保署上
      開函釋有違，其採證即有違法云云，即非可採。
四、綜上所述，原告之主張並非可採。被告以其採樣檢驗結果，
    周界臭氣檢測值達55，逾「固定污染源空氣污染物排放標準
    」之周界臭氣濃度標準50，已違反空污法第20條第1項所定
    規定，乃依同法第56條第1項規定裁處原告10萬元罰鍰，並
    限期於90日內完成改善，是項處分並無違誤。訴願決定予以
    維持，亦無不合。原告訴請撤銷為無理由，應予駁回。又本
    件事證已臻明確，兩造其餘陳述主張於本件判決結果不生影
    響，即無逐一論述之必要，附此
    敘明。
五、據上論結，本件原告之訴為無理由，依行政訴訟法第195條
    第1項後段、第98條第1項前段，判決如主文。
中　　華　　民　　國　　96　　年　  12　　月　 27  　 日
                  第一庭審判長法  官　 呂佳徵
                              法  官　 許麗華
                              法  官　 簡慧娟
以上正本係照原本作成。
如不服本判決，應於判決送達後20日內向本院提出上訴書狀，其
未表明上訴理由者，應於提起上訴後20日內向本院提出上訴理由
書（須按對造人數附繕本）；如於本判決宣示或公告後送達前提
起上訴者，應於判決送達後20日內補提上訴理由書（須附繕本）
。未表明上訴理由者，逕以裁定駁回。
中　　華　　民　　國　　96　　年　  12　　月　 27  　 日
　　　　　　　　　　　　　　　書記官   楊曜嘉
